【裁判字號】    94,婚,704
【裁判日期】    950102
【裁判案由】    離婚
【裁判全文】
臺灣臺南地方法院民事判決               94年度婚字第704號
原      告  庚○○
訴訟代理人  郁旭華律師
            王燕玲律師
被      告  丙○○
訴訟代理人  洪梅芬律師
            李季錦律師
            李佳冠律師
上列當事人間請求離婚事件，經本院於民國九十四年十二月十九
日言詞辯論終結，判決如下：
    主    文
准原告與被告離婚。
訴訟費用由被告負擔。
    事實及理由
一、原告主張：兩造為夫妻關係，婚後育有長子丁○○（六十一
    年十月二十三日生）、長女甲○○（六十四年九月二十七日
    生）。兩造之婚姻存有難以維持之重大事由，理由如下：
  （一）被告違反夫妻忠貞義務，常年來與其他女人有曖昧關係
        ：
        一約八十一、八十二年間，被告與其女友戊○○相偕出
          遊，被告並於飯店房間內拍攝高女之半裸照，有原告
          所舉照片為證。被告雖否認高女之半裸照片係伊拍攝
          云云，惟被告尚自承上述半裸照片係其所收藏等語，
          顯見被告與高女關係曖昧，否則何以持有並收藏高女
          之私密半裸照片。被告又辯稱自從伊離開清境農場後
          就沒有和高女來往了云云，惟證人辛○○證稱被告與
          戊○○在今年買賣房子時是在伊那裡辦過戶的手續等
          語，足見被告所辯不實。衡情，倘被告與高女間若無
          曖昧關係，何以被告要謊稱自從伊離開清境農場後就
          沒有和高女來往了云云。
        二證人甲○○即兩造之女於鈞院九十四年十月三日言詞
          辯論時證稱：「八十一年起，父親和戊○○發生外遇
          ，直到現在仍然是如此，我曾經聽過父親責罵母親說
          為何什麼事情都讓我們孩子知道。」、「父親發生外
          遇後，他還曾經帶著戊○○在街上走，當時我母親在
          當老師，連他的學生都看過」、「八十一年間，我就
          讀美和護專二年級，父親帶著戊○○及戊○○的一子
          一女到學校去找我‧‧‧他有向我介紹戊○○‧‧‧
          我在八十一年時還看過戊○○的裸照，是我父親拍的
          。」、「父親搬離埔里是因為父親發生外遇的關係」
          、「被告提出之聲明書，是父親逼母親寫的」等語。
        三證人丁○○即兩造之子於鈞院九十四年十月三日言詞
          辯論時證稱：「父親認為男人在外三妻四妾是天經地
          義的」、「父親在八十一年以前就與廖香玉發生外遇
          ，八十一年以後就與戊○○發生外遇，廖香玉因為怨
          恨父親，他就親自帶我母親去找父親及戊○○，並且
          將戊○○的資料提供給母親。」、「八十二年間，我
          舅舅開車帶我去找戊○○，我要戊○○退出我們的家
          庭，但戊○○都不說話，當時我父親也在場，他也沒
          有和我說什麼。」、「我也看過戊○○的裸照，是在
          八十三年間，應該是我父親拍攝的」、「戊○○和父
          親現在仍然在交往」、「父親於（九十四年）八月十
          八日找謝代書的時候還帶著戊○○」、「八十二間，
          戊○○在嘉義工作，父親搬到台南住是為了要和高金
          菊來往的關係。」等語。
        四證人壬○○即向原告承租埔里房屋一樓經營彩券行之
          老闆，於鈞院九十四年十月二十四日言詞辯論時證稱
          ：「我是向原告租屋，我在那裡賣樂透彩券，我沒有
          住在那裡，這一年多以來，我看過幾次被告帶著同一
          名女性朋友去我的租屋處那裡。」、「被告都是直接
          上二樓。」、「 (被告有無對你說過，他晚上要帶一
          名女子在該屋過夜，叫你不要設定保全？)在今年八
          月左右，我看到被告帶一名女子進去，我不確定是否
          是照片中的女子，因為那名女子是短髮。」等語。
  （二）被告對原告施以虐待：
        一證人甲○○於鈞院九十四年十月三日言詞辯論時證稱
          ：「父親時常向母親要錢，若母親不給錢，父親還會
          對母親施暴。」、「我看過父親對母親施暴很多次，
          母親搬到民權路之後，父親因為要錢的關係也對母親
          施暴過很多次。」、「父親還曾經威脅母親說若母親
          不順他意的話，他要到我就讀的學校去鬧。」等語。
        二證人丁○○於鈞院九十四年十月三日言詞辯論時證稱
          ：「父親很大男人主義，對母親像是在使喚奴婢，若
          母親不和父親出門，父親就會辱罵母親。以前母親泡
          茶給父親喝，父親還和母親說婢女退下，如果母親要
          睡覺，父親不高興，就不准母親睡。」、「（父親是
          否會對母親施暴？）會。」、「（父親從何時起對母
          親施暴？）我不記得了。但大約已經持續好多年了。
          」、「（父親如何施暴？）父親會推母親，不然就是
          拿拐杖丟母親，不讓母親睡覺等等。我最近一次看到
          父親對母親施暴是在九十二、三年間。」、「（父親
          為何對母親施暴？）也是因為錢的問題。」等語。另
          於鈞院九十四年十月二十四日言詞辯論時證稱：「父
          親脾氣不好，父親開車時，如果母親緊張大叫的話，
          父親就會辱罵母親，有時候父親會反手打母親，要母
          親下車。」等語。
  （三）被告未盡夫妻扶助義務，在原告災變受傷時竟不予扶助
        ：
        被告自八十三年搬至台南市後即未與原告共同居住。證
        人甲○○於鈞院九十四年十月二十四日言詞辯論時證稱
        ：「九二一大地震時，我母親有受傷，但當時醫療資源
        進不去，後來我看到電視上說通車了，我就去埔里將母
        親帶去高雄就醫，父親比我早到埔里幾天，但父親根本
        不管母親的傷勢，父親認為母親很懶，都躺在那裡，父
        親還將帳篷打開，父親根本對母親的傷勢都沒有任何的
        處置。後來我帶母親去就醫，經診斷母親的肋骨就斷了
        三根，母親的身上還有其他的挫傷。之後父親都沒有到
        醫院去探視母親，他連打個電話都沒有。」等語。
  （四）兩造長期分居且感情不睦：
        一兩造婚後原設籍並居住於南投縣埔里鎮○○路○段五
          號，惟被告於八十三年二月七日以照顧重病父親為由
          ，將其戶籍遷出至台南市○○街七八號，並搬出埔里
          。被告父親於八十四年十一月九日死亡，被告繼為戶
          長，仍無意遷籍回埔里與原告居住。
        二證人甲○○於鈞院九十四年十月三日言詞辯論時證稱
          ：「父親搬離埔里是因為發生外遇的關係，並不是為
          了要照顧爺爺。而且那段時間我時常去探視我爺爺、
          奶奶，但我都沒有看到父親。」、「母親生病時，都
          是我在照顧母親的，父親只是到家中看一下母親有沒
          有死就走了，都是我送母親去就醫的。」等語，另於
          鈞院九十四年十月二十四日言詞辯論時證稱：「母親
          原本在埔里教書，他八十九年退休時，我考上嘉南藥
          理學院，母親就來台南陪我同住，當時父親並沒有要
          母親和他一起同住在崇德路，而且那裡的房子十分小
          ，我叔叔一家人也是住那裡，那裡根本沒有辦法容納
          下我及母親。當時我母親也沒有表明要和父親同住。
          父親也沒有邀母親同住。後來父親搬到育樂街去住，
          他們也沒有找母親一起去那裡同住。」等語。
        三證人丁○○於鈞院九十四年十月三日言詞辯論時亦證
          稱：「並不能說只有父親在照顧祖父，且父親常常不
          在」、「是父親自己離開母親的，之後兩造只有有事
          情時才會聯絡，根本沒有發生過性關係。」、「（母
          親生病是何人在照顧？）我妹妹。父親只會去看一下
          母親就走了。」等語。
        四兩造於六十一年一月十三日結婚，同年十月二十三日
          生長子丁○○。被告曾表示：「自六十一年來了兩位
          不速之客，一切都改變了，斷送了我的一生，從此快
          樂不起來了。」等語，有被告親筆信函乙份可稽。被
          告亦自承「我會寫下不速之客是指我不喜歡的人」、
          「六十一年時，原告及我的岳母到台南來看我，我感
          覺很感動，我就與原告結婚了，但我的婚姻目前變得
          很痛苦，我現在認為若他們當年沒有來看我的話，我
          就不會和原告結婚了，我說的不速之客就是指我岳母
          及原告。」等語。且被告目前對原告根本不以夫妻相
          稱，而稱原告為「廖老師」，亦有被告九十四年十月
          五日親筆信函可稽。
        五兩造夫妻感情長期不睦，原告於九十二年間即曾起訴
          請求離婚，惟因被告百般哀求，表示願意悔改不再與
          戊○○交往云云，原告始撤回訴訟。又，兩造之子夏
          禮振所涉傷害其嬸伍于坤案件，當時係雙方互毆，夏
          禮振亦對伍于坤夫婦二人提出傷害告訴，事後雙方以
          互相撤回告訴為和解條件，有不起訴處分書可稽。因
          之，原告於九十二年間所為離婚訴訟之撤回與上開傷
          害案件，尚無關聯，併予陳明。
        六甲○○於鈞院九十四年十月三日言詞辯論時證稱：「
          兩造的婚姻狀況非常不好」、「我認為兩造的婚姻已
          經沒有辦法維持了」等語。
        七丁○○於鈞院九十四年十月三日言詞辯論時證稱：「
          兩造的價值觀已經不一樣了」、「我認為兩造的婚姻
          基礎已經破裂了」等語。
  （五）綜上所述，兩造間存有難以維持婚姻之重大事由，且被
        告之可歸責性顯然大於原告，原告爰依民法第一千零五
        十二條第二項之規定，訴請鈞院判准兩造離婚。
  （六）並聲明：如主文所示。
二、被告則抗辯稱：
  （一）關於原告指稱被告違反夫妻忠貞義務，長年來與其他女
        人有曖昧關係部分：
        一關於戊○○半裸之照片，原告於前次開庭審理時稱係
          由渠從房間之抽屜找出並予以沖洗，惟渠於歷次庭訊
          時，卻又陳稱係於被告之車子內找到，其說法前後不
          一，尚難憑信。再者照片及底片原為訴外人戊○○之
          姊妹淘所拍攝並自己收藏，並非為被告所拍攝及收藏
          ，證人戊○○亦於前次庭訊時證述無訛，顯見戊○○
          之照片並非被告拍攝及收藏，尚請明鑒。
        二證人戊○○亦於開庭時證稱，伊並未與被告一起至美
          和護專探視甲○○，顯見證人甲○○所言被告帶高金
          菊至美和護專探視伊與事實不符，不足採信。
        三證人戊○○亦證稱坐落於台中市○○區○○路十一巷
          四十三號八樓之二之建物，係由其向臺灣銀行西屯分
          行貸款所購買，並非被告出資所購買。
        四證人壬○○雖證稱有看過幾次被告帶著同一名女性朋
          友去伊的租屋處，但並無法確定該女子是否即為訴外
          人戊○○（參照鈞院九十四年十月二十四日言詞辯論
          筆錄），是亦無法證明原告所指被告與戊○○在樓上
          過夜之事實。況且證人壬○○證稱：「（看到被告帶
          女子進屋的那次，你隔天上班時，有無看到被告與該
          名女子？）沒有。我只看到被告。」等語，益證被告
          並未有與其他女子過夜之事實，原告所言實與事實不
          符，不足採信。
        五退一萬步言，縱使被告與戊○○有曖昧關係，原告亦
          已宥恕，原告不得再以此理由作為請求判決離婚之事
          由，此有原告於九十四年十一月九日所提之言詞辯論
          意旨狀載明：「原告曾於九十二年間曾起訴請求離婚
          ，惟因被告百般哀求，表示願意悔改並不再與戊○○
          交往云云，原告始撤回告訴。」（其撤回離婚之理由
          雖非如此，詳見後述），顯見原告已宥恕被告。依民
          法第一千零五十三條規定：對於與人通姦者，經事後
          宥恕，不得再請求離婚。是由違反婚姻情節較嚴重之
          與人通姦者經事後宥恕，即不得再請求離婚以觀，依
          舉重以明輕，本件被告與他女子人縱有曖昧關係，原
          告既已宥恕，即不得再以此理由請求離婚。
  （二）原告指稱遭被告虐待部分：
        一原告否認證人甲○○及丁○○所為之證詞。蓋證人夏
          如鶯陳稱：「父親經常向母親要錢，若母親不給錢，
          父親還會向母親施暴。」，惟被告自結婚後，薪資所
          得分文不留均交給原告管理，被告如有需要，再向原
          告說明用途及金額，由原告酌情給予，並無前開證人
          甲○○所指之情事，亦無不給原告及子女生活費之情
          形。
        二證人丁○○稱：「父親很大男人主義，對母親像是在
          使喚奴婢，若母親不和父親出門，父親就會辱罵母親
          ，以前母親泡茶給父親喝，父親還和母親說婢女退下
          ，如果母親要睡覺，父親不高興就不准母親睡。」等
          語。惟查：
          (一)被告婚後薪資均交由原告處理，被告不得也未曾過
            問。原告對其老師身份，至感驕傲，要求被告要尊
            稱其為老師，不可叫老婆或月仔。且原告對待小孩
            之方式，係父親伴黑臉，母親伴白臉，被告只需將
            工作做好，其他一切均由原告發落，無須被告插手
            管理。
          (二)再者，被告深具傳統觀念，深愛著原告和家人，對
            前開情形均不計較，凡事唯諾由太座當家作主，未
            曾怨言，更無惡言。雖被告親人都在質問被告，身
            為夏家長子為何像是入贅到廖家，惟被告仍以小家
            庭為重，不以為意。
          (三)綜上，被告在家中，係弱勢之一方，別說施暴，連
            基本發言權都談不上，何來如證人丁○○所言之情
            事，是證人丁○○所為之證詞並不足採。
  （三）原告指稱被告未盡扶助義務部分：
        按證人癸○○於 鈞院開庭審理時證稱：「九二一大地
        震後，我有看到兩造回到另一個在埔里沒有倒的房子去
        住，而且他們夫妻二人還開車去找朋友聊天。」、「我
        就是在朋友的家裡看到他們二、三次，被告都會攙扶原
        告入門。」，顯見證人甲○○稱被告未於九二一大地震
        時照顧原告與事實不符，不足採信。
  （四）原告指稱兩造長期分居且感情不睦部分：
        一被告於臺灣銀行軍人退休優惠存款帳戶，長期由原告
          保管，每月利息約新台幣（下同）一萬元，也悉數由
          原告領取，證人甲○○稱被告未照顧母親，實與事實
          不符。
        二再者，被告自九十一年十一月一日起至九十二年七月
          二十五日止，均陪同原告至台南縣佳里鎮之以琳內科
          診所治療原告之腎疾，顯見被告仍秉持與原告多年之
          夫妻情誼，不離不棄。
        三原告九十二年十一月二十一日提起離婚訴訟，實係因
          丁○○毆打其叔嬸遭告訴傷害而起，當時原告要求被
          告請其叔嬸撤回告訴，並以離婚案件之撤回為條件，
          被告為顧及夫妻情誼及兒子丁○○之未來，遂跪求其
          叔叔撤回告訴，並非如原告所言係雙方達成和解而撤
          回告訴。
        四原告指被告所發信函不以夫妻相稱，而稱原告為廖老
          師；但被告之所以如此稱呼，全係依原告要求而為，
          因原告認為老師係其地位之敬稱。
        五從原告所提被告於九十四年八月三十日親筆信函以觀
          ，被告如果有外遇，棄原告不顧，為何被告每年還要
          去探視原告之生母四至五次，並向原告生母稟報原告
          要求與被告離婚之事。
  （五）證人丁○○及甲○○之證詞不足採信：
        一查兩造之子丁○○有吸毒、傷害前例，目前雖經治療
          仍有酗酒之習性，並經常出入醫院治療，且常活在幻
          覺中，此有國立成功大學附設醫院病患診療資料摘錄
          表明確載明：「患者丁○○，（略），自八十六年八
          月十九日開始斷續在本院門診及急診精神科就診，主
          要問題為患者有酗酒習慣，酒後有時出現衝動行為及
          合併有情緒高低起伏之症狀，且於九十三年五月二十
          七日至九十三年六月二日及九十四年二月十六日至九
          十四年二月十九日二次住院治療。（略），於住院及
          門診期間患者曾出現不確定對象之妄想及幻覺，（略
          ），最近一次門診時間為九十四年七月二十日。」，
          及不確定是否有記憶力缺損而建議作完整之精神鑑定
          等語以觀（參照國立成功大學附設醫院病患診療資料
          摘錄表）；另於九十四年六月八日之國立成功大學附
          設醫院病患診療資料摘錄表又明載：「病患丁○○斷
          斷續續於本院精神科就診及住院治療，病患治療動機
          不足，故治療成效差，並斷斷續續仍在喝酒，且酒後
          可能仍有情緒失控之情形發生。」（參照九十四年六
          月八日國立成功大學附設醫院病患診療資料摘錄表）
          。足證丁○○素有出現幻覺及妄想之現象，且渠因此
          精神異常，歷次於醫院治療成效不彰，仍於九十四年
          七月二十日接受治療，顯見丁○○之精神異常狀態仍
          未治癒，其所為證詞之真實性實有可議，不足採信。
        二兩造另一子女甲○○，因婚變致觀念偏激，復有憂鬱
          症，精神狀態極不穩定（其於台南嘉南療養院接受精
          神治療）；再者，原告灌輸其不當金錢觀念，致其違
          背事實與倫理而為不實之陳述。再者，甲○○於台南
          嘉南療養院接受精神治療時，即有「有時在清醒時會
          看到無頭女鬼」之幻覺現象（參照行政院衛生署嘉南
          療養院之初診病歷），是其記憶而為之證詞是否因其
          產生幻覺而為？不足採信。
        三綜上，證人丁○○及甲○○所言實與事實不符，實有
          可議之處，不足採信。
  （六）被告不願離婚之理由：
        一被告確實深愛著原告，不願見到原告在久病不癒且患
          有憂鬱症時，受不肖子女，為謀得其身後之財產，而
          慫恿其母親與被告離婚，此從前述被告仍與原告一同
          至以琳內科診所治療原告腎疾之情可為佐證。
        二再者，被告係一介軍人，重感情講義氣，被告豈能趁
          原告病魔纏身之時，棄之不顧。
  （七）綜上，本件兩造之婚姻未達已生破綻而無回復之希望。
        被告實不願棄原告在久病不癒且患有憂鬱症時於不顧，
        亟欲維持婚姻；況且原告患有憂鬱症，其提起離婚請求
        ，未必符合原告之利益，懇請鈞院明鑒。
  （八）並聲明：原告之訴駁回。
三、得心證之理由：
  （一）查原告主張兩造為夫妻關係，婚後育有長子丁○○（六
        十一年十月二十三日生）、長女甲○○（六十四年九月
        二十七日生），兩造之婚姻關係現仍存續中等情，為被
        告所不爭執，並有戶籍謄本三件附卷可稽，堪予認定。
  （二）次查原告主張被告違反夫妻忠貞義務，常年來與訴外人
        戊○○有曖昧關係等情，雖為被告及證人戊○○所否認
        ，惟：
        一原告就其此部分之主張業據提出照片影本六紙為證，
          而上開照片中有二紙為戊○○之半裸照，其餘則為被
          告與戊○○出遊之照片，被告於本院九十四年十月二
          十四日言詞辯論時亦不否認該些照片為其所收藏，嗣
          被告於委任訴訟代理人後改抗辯稱照片並非其所收藏
          云云，顯不足採。則被告長期收藏戊○○之私密半裸
          照片，衡諸常情，實難謂被告與戊○○間毫無曖昧關
          係存在。
        二又參諸兩造所生之長女甲○○證稱：「八十一年起，
          父親和戊○○發生外遇，直到現在仍然是如此」、「
          父親發生外遇後，他還曾經帶著戊○○在街上走，當
          時我母親在當老師，連他的學生都看過」、「八十一
          年間，我就讀美和護專二年級，父親帶著戊○○及高
          金菊的一子一女到學校去找我‧‧‧他有向我介紹高
          金菊‧‧‧我在八十一年時還看過戊○○的裸照，是
          我父親拍的。」、「父親搬離埔里是因為父親發生外
          遇的關係」等語，及兩造所生之長子丁○○證稱：「
          父親認為男人在外三妻四妾是天經地義的」、「父親
          在八十一年以前就與廖香玉發生外遇，八十一年以後
          就與戊○○發生外遇，廖香玉因為怨恨父親，他就親
          自帶我母親去找父親及戊○○，並且將戊○○的資料
          提供給母親。」、「八十二年間，我舅舅開車帶我去
          找戊○○，我要戊○○退出我們的家庭，但戊○○都
          不說話，當時我父親也在場，他也沒有和我說什麼。
          」、「我也看過戊○○的裸照，是在八十三年間，應
          該是我父親拍攝的」、「戊○○和父親現在仍然在交
          往」、「八十二間，戊○○在嘉義工作，父親搬到台
          南住是為了要和戊○○來往的關係。」等語（以上均
          詳見九十四年十月三日言詞辯論筆錄），益徵原告此
          部分之主張非虛。
        三被告雖提出原告於九十二年八月間所書立予長子夏禮
          振之聲明書影本一件，內容略稱：「禮振：你每每見
          人就說你爸爸之所以會中風，起因是與原住民戊○○
          有染，有不正常的男女關係，而造成你之所以喝酒的
          原因，我當媽媽的再次聲明絕無此事，你酗酒惡習讓
          父母及親朋好友痛心欲絕。你酗酒是你個人行為，和
          你爸爸，甚至其他親友，均扯不上關係。」等語，惟
          原告辯稱兩造之長子丁○○均會藉口被告有外遇而酗
          酒，原告才在被告之強迫下書立該紙聲明書給丁○○
          看，希望丁○○戒除酒癮等語，經本院於九十四年十
          月三日訊問證人甲○○，其證稱：「被告提出之聲明
          書，是父親逼母親寫的，當時我在旁邊，我有聽到兩
          造的談話，我也有看到母親寫聲明書，父親會這樣做
          是因為父親認為這樣我哥哥（即丁○○）才會聽話。
          」等語，足認原告所辯應屬實情，是尚難以該紙聲明
          書遽為有利於被告之認定。
        四又被告於九十四年七月間向戊○○購買坐落台中市西
          屯區○○○段二六三二地號土地之其上門牌號碼為台
          中市○○路十一巷四三號八樓之二房屋等不動產，此
          為被告所不爭執，並經證人戊○○及代書辛○○證述
          綦詳（詳見九十四年十月二十四日、同年十一月三十
          日言詞辯論筆錄），堪予認定，足見被告與戊○○現
          今仍繼續往來，而如前所述，被告與戊○○間既存有
          曖昧關係，被告卻仍不避嫌地與戊○○交往，被告此
          舉教身為妻子之原告情何以堪？
        五綜上，原告主張被告違反夫妻忠貞義務，常年來與訴
          外人戊○○有曖昧關係，係導致兩造之婚姻難以維持
          之重大事由之一，應為可採。
  （三）又查原告主張被告對其施以虐待乙節，核與證人甲○○
        證稱：「父親時常向母親要錢，若母親不給錢，父親還
        會對母親施暴。」、「我看過父親對母親施暴很多次，
        母親搬到民權路之後，父親因為要錢的關係也對母親施
        暴過很多次。」、「父親還曾經威脅母親說若母親不順
        他意的話，他要到我就讀的學校去鬧。」等語，及證人
        丁○○證稱：「父親很大男人主義，對母親像是在使喚
        奴婢，若母親不和父親出門，父親就會辱罵母親。以前
        母親泡茶給父親喝，父親還和母親說婢女退下，如果母
        親要睡覺，父親不高興，就不准母親睡。」、「（父親
        是否會對母親施暴？）會。」、「（父親從何時起對母
        親施暴？）我不記得了。但大約已經持續好多年了。」
        、「（父親如何施暴？）父親會推母親，不然就是拿拐
        杖丟母親，不讓母親睡覺等等。我最近一次看到父親對
        母親施暴是在九十二、三年間。」、「（父親為何對母
        親施暴？）也是因為錢的問題。」、「父親脾氣不好，
        父親開車時，如果母親緊張大叫的話，父親就會辱罵母
        親，有時候父親會反手打母親，要母親下車。」等語相
        符（以上詳見九十四年十月三日、同年十月二十四日言
        詞辯論筆錄），被告雖辯稱伊在家中係弱勢之一方，連
        基本發言權都沒有，不可能對原告施暴云云，惟被告就
        其所辯並未舉證以實其說，自難採信，是原告主張被告
        常年來對其施虐，係導致兩造之婚姻難以維持之重大事
        由之一，亦應可採。
  （四）再查原告主張其於九二一地震災變時受傷，被告竟不予
        扶助乙節，業據原告提出診斷證明書影本一件為證，且
        核與證人甲○○證稱：「九二一大地震時，我母親有受
        傷，但當時醫療資源進不去，後來我看到電視上說通車
        了，我就去埔里將母親帶去高雄就醫，父親比我早到埔
        里幾天，但父親根本不管母親的傷勢，父親認為母親很
        懶，都躺在那裡，父親還將帳篷打開，父親根本對母親
        的傷勢都沒有任何的處置。後來我帶母親去就醫，經診
        斷母親的肋骨就斷了三根，母親的身上還有其他的挫傷
        。之後父親都沒有到醫院去探視母親，他連打個電話都
        沒有。」等語相符（詳見九十四年十月二十四日言詞辯
        論筆錄），被告雖辯稱其有送原告去臨時醫院就醫，惟
        並未舉證以實其說，自無法認定被告所言屬實，況退步
        言之，縱認被告所辯屬實，然依證人甲○○所言原告之
        傷勢觀之，被告僅送原告至臨時醫院就診，是否已足，
        實非無疑。至證人癸○○於本院九十四年十一月三十日
        言詞辯論時雖證稱：「九二一大地震後，我有看到兩造
        回到另一個在埔里沒有倒的房子去住，而且他們夫妻二
        人還開車去找朋友聊天。」、「我就是在朋友的家裡看
        到他們二、三次，被告都會攙扶原告入門。」等語，惟
        證人癸○○並無法確定其見到兩造之時間，僅表示約係
        大地震後一、二十天等語，則證人癸○○見到兩造時，
        或係原告災後傷勢已較康復穩定之時，並無法證明被告
        於原告傷重時有協助給予適當之醫療，且證人癸○○僅
        與兩造有數面之緣，對於兩造平日相處之情未有深入了
        解，亦難以僅憑其證述即遽認兩造感情良好無裂痕，是
        原告之前開主張應尚非無據。
  （五）末查關於原告主張兩造長期分居，感情不睦乙節：
        一原告主張兩造婚後原設籍並居住於南投縣埔里鎮○○
          路○段五號，嗣被告於八十三年二月七日以照顧重病
          父親為由，遷至台南居住，被告之父親於八十四年十
          一月九日死亡後，被告並未搬回埔里，之後原告於八
          十九年底遷至台南市○○街租屋居住，隨後於九十一
          年間搬至台南市○○區○○路三段四００巷六號六樓
          居住迄今，被告亦未前來與原告同居，故兩造自八十
          三年二月七日起分居迄今等情，經訊據被告，被告亦
          不否認兩造長期分住兩地，雖被告辯稱其有時候會去
          原告住處居住云云，惟此業經原告否認，被告並無法
          舉證證明之，且參諸證人甲○○證稱：「母親原本在
          埔里教書，他八十九年退休時，我考上嘉南藥理學院
          ，母親就來台南陪我同住，當時父親並沒有要母親和
          他一起同住在崇德路，而且那裡的房子十分小，我叔
          叔一家人也是住那裡，那裡根本沒有辦法容納下我及
          母親。當時我母親也沒有表明要和父親同住。父親也
          沒有邀母親同住。後來父親搬到育樂街去住，他們也
          沒有找母親一起去那裡同住。」等語，及證人丁○○
          證稱：「是父親自己離開母親的，之後兩造只有有事
          情時才會聯絡，根本沒有發生過性關係。」等語（以
          上均詳見九十四年十月三日及同年十月二十四日言詞
          辯論筆錄），足認兩造十餘年來確實分住兩地，平日
          除非必要，並不會來往聯繫。
        二至被告辯稱自九十一年十一月一日起至九十二年七月
          二十五日止，其均陪同原告至台南縣佳里鎮之以琳內
          科診所治療原告之腎疾等情，原告固不否認被告有陪
          同伊就醫，惟陳稱伊係於家中無人可陪同就醫時，才
          會拜託被告帶伊就醫，且伊均有給被告錢等語，經核
          證人甲○○證稱：「母親生病時，都是我在照顧母親
          的，父親只是到家中看一下母親有沒有死就走了，都
          是我送母親去就醫的。」等語，及證人丁○○證稱：
          「（母親生病是何人在照顧？）我妹妹。父親只會去
          看一下母親就走了。」等語（以上均詳見九十四年十
          月三日言詞辯論筆錄），則由被告平日冷漠對待原告
          以觀，原告之前開陳述實不無可能，是被告執此作為
          其仍深愛原告之憑證，尚難遽以採信。
        三又被告對原告並不以夫妻相稱，而係稱原告為「廖老
          師」，被告並曾書寫信函載稱：「自六十一年來了兩
          位不速之客，一切都改變了，斷送了我的一生，從此
          快樂不起來了。」等語，被告亦自承伊會寫下不速之
          客是指伊不喜歡的人、伊說的不速之客就是指伊岳母
          及原告等語，凡此種種，已堪認被告對於原告實已不
          存有夫妻之情。
        四綜上所述，並參諸證人甲○○、丁○○亦均證稱兩造
          之婚姻已無法維持等語，堪認原告主張兩造長期分居
          ，感情不睦且冷漠以待等情，應屬真實。
  （六）至被告雖辯稱兩造之長子丁○○有酗酒之習性，精神異
        常，經常生活在幻覺中，而兩造之長女甲○○觀念偏激
        ，復有憂鬱症，精神狀態極不穩定，故渠等之證述應不
        足採信云云，惟本院向丁○○就診之國立成功大學醫學
        院附設醫院查詢丁○○之精神狀態，該院函覆略稱：「
        患者丁○○自八十六年八月十九日開始斷續在本院門診
        及急診精神科就診，主要問題為患者有酗酒習慣，酒後
        有時出現衝動行為及合併有情緒高低起伏之症狀，且於
        九十三年五月二十七日至九十三年六月二日及九十四年
        二月十六日至九十四年二月十九日二次住院治療。回顧
        病史夏員自述以往高中時代曾吸食安非他命，服役後亦
        曾吸食強力膠，於住院及門診期間患者曾出現不確定對
        象之妄想及幻覺，在門診追蹤治療期間亦有一段期間可
        停止喝酒，最近一次門診時間為九十四年七月二十日，
        夏員之臆斷為1.酒癮2.第二型雙極症（第二型躁鬱症）
        ，至於患者是否有記憶力障礙就一般臨床評估並沒明顯
        的記憶力缺損‧‧‧」等語，有該院九十四年十一月二
        十三日成附醫精神字第０九四００一三三八六號函所檢
        送之病患診療資料摘錄表一件附卷可稽，另本院向甲○○就診之行政院衛生署嘉南療養院查詢甲○○之精神狀
        態，該院函覆稱：「夏員於九十二年八月十九日至本院
        初診，診斷為重鬱症復發，輕度（ICD9：296.31），治
        療效果佳，其後於本院規則追蹤治療，近期於門診時，
        夏員心情穩定，言談切題合理，沒有妄想，且記憶力正
        常。」等語，有該院九十四年十二月一日嘉南般字第０
        九四０００五三一０號函一件在卷可憑，足認證人丁○○、甲○○雖均曾罹患精神病，但渠等之記憶力並未受
        影響，渠等憑藉記憶所為關於兩造婚姻生活之證述，應
        屬可採。況退步言之，縱使證人丁○○因目前仍有酗酒
        之習致其精神狀態多少有受影響而較不穩定，惟證人甲○○目前之精神及心智狀況係屬正常，其證述並無何缺
        陷可言，而證人丁○○之證述既與證人甲○○之證述相
        符，亦足認證人丁○○之證述並未受其現階段精神狀態
        之影響，復參以證人丁○○、甲○○均為兩造之親生子
        女，渠等對於兩造之生活點滴應知之最詳，兩造之婚姻
        狀況對於渠等影響亦最深切，如兩造之婚姻生活並無破
        綻，身為子女之丁○○、甲○○當不致於願意挺身而出
        以拆散兩造，是丁○○、甲○○之證述應屬客觀可信。
        另被告雖舉其妹乙○○證稱係原告不願意與被告同居、
        被告仍深愛原告等語，惟證人乙○○乃被告之至親，其
        證述難免有偏頗被告之虞，且證人乙○○長期居住在澎
        湖，未與兩造同住，對於兩造之生活點滴自不如身為子
        女之丁○○、甲○○清楚，是證人乙○○之證述尚難採
        為有利於被告之認定。
  （七）按有民法第一千零五十二條第一項所列十款以外之重大
        事由，難以維持婚姻者，夫妻之一方得請求法院判決離
        婚，同法第一千零五十二條第二項著有明文。而是否有
        難以維持婚姻之重大事由，應斟酌破壞夫妻共同生活之
        具體情事，是否客觀上達於動搖夫妻之共同生活，致婚
        姻已生破綻而無回復之希望，且客觀上任何人倘處於同
        一境況，均將喪失維持婚姻意欲之程度判斷之，即應從
        婚姻之目的加以觀察，且婚姻係以終生共同生活為目的
        之一男一女之合法結合關係，故夫妻為謀共同生活體之
        幸福營運，即須夫妻互信、互諒，尤其夫妻以誠相待，
        俾建立永久持續性之包括精神、肉體、經濟等多層面之
        生活關係，是對家庭生活之美滿幸福，有妨礙之情形，
        即得認其與此之所謂難以維持婚姻之重大事由相當，即
        應允許其離婚以消滅婚姻關係。又婚姻生活之維持，端
        賴夫妻雙方互愛、互信、互諒，始期有成，若夫妻已別
        居多年，相互信賴基礎動搖，即應認其婚姻已生破綻，
        屬難以維持婚姻之重大事由。綜上所述兩造十餘年來之
        婚姻狀況，已堪認客觀上不論何人處於與原告相同之境
        況，均將喪失與被告維持婚姻之意願，兩造間維持婚姻
        生活之互愛、互信、互諒基礎已經動搖，難期兩造共同
        追求幸福美滿之婚姻生活，兩造間確有難以維持婚姻之
        重大事由存在，且該重大事由之肇因主要係可歸責於被
        告，是原告以兩造有民法第一千零五十二條第一項以外
        之重大事由，難以維持婚姻，而請求判決離婚，於法有
        據，應予准許。
四、本件事證已臻明確，兩造其餘攻擊防禦方法及舉證，於判決
    結果不生影響，爰不予一一論列，被告另請求傳訊證人己○○，乃係欲證明十餘年前兩造之家庭狀況，本院認並無必要
    ，亦不再予以傳訊，併予敘明。
五、據上論結，本件原告之訴為有理由，依民事訴訟法第七十八
    條，判決如主文。
中    華    民    國    95    年    1     月    2     日
                  家事法庭    法  官  葉惠玲
以上正本係照原本作成
如對本判決上訴，須於判決送達後20日內向本院提出上訴狀
中    華    民    國    95    年    1     月    2     日
                              書記官  林靜慧


司法院資訊處製作；財團法人民間司法改革基金會備份。
